【裁判字號】    96,訴,1213
【裁判日期】    990226
【裁判案由】    誣告
【裁判全文】
臺灣士林地方法院刑事判決              96年度訴字第1213號
公  訴  人  臺灣士林地方法院檢察署檢察官
被      告  丙○○
選任辯護人  陳德文律師
上列被告因誣告案件，經檢察官提起公訴（96年度偵字第8419號
），本院判決如下：
    主  文
丙○○意圖他人受刑事處分，向該管公務員誣告，處有期徒刑肆
月。
    事  實
一、丙○○明知丁○○於民國95年4 月27日上午6 時許至8 時許
    ，為向其前夫邱郅玄催討債務，而在臺北縣淡水鎮○○路○
    段331 巷巷口即渠等之住處樓下守候邱郅玄，並無其他不法
    舉動，竟2 次報警到場處理，並意圖使丁○○受刑事處分，
    基於誣告犯意，於同日上午11時許，至臺北縣政府警察局淡
    水分局興仁派出所，向不知情之警員甲○○指稱：「（丁○○）於95年4 月27日上午6 時許，就一直按住我家電鈴不放
    ，然後大力撞我家大門並大聲罵三字經，同時從大門門下縫
    隙倒入不明物液體，淹及陽台地面，丁○○本人堵在我家門
    口，不讓我送小孩上學，並揚言對我及小孩不利，經報警警
    方前來處理，然後我就送小孩上學，又於上午8 時許返家時
    ，丁○○本人堵在我家門口，不讓我進門，然後他就邊罵三
    字經邊恐嚇我對我及小孩不利，從四樓門口時，先打襲擊我
    左肩一下，並將我強拉住我左肩衣服到一樓，造成我右膝蓋
    瘀青及左臉頰抓傷」等語，向丁○○提出妨害自由、恐嚇及
    傷害告訴，而誣告丁○○。嗣丁○○妨害自由等案經臺灣士
    林地方法院檢察署檢察官以95年度偵字第7128號為不起訴處
    分確定。
二、案經丁○○訴由臺北縣政府警察局淡水分局報請臺灣士林地
    方法院檢察署檢察官偵查起訴。
    理  由
壹、程序部分：
一、按證人、鑑定人依法應具結而未具結者，其證言或鑑定意見
    ，不得作為證據；又被告以外之人於審判外之言詞或書面陳
    述，除法律有規定者外，不得作為證據，刑事訴訟法第158
    條之3 、第159 條第1 項分別定有明文。查證人即告訴人丁○○於警詢時所為之證述，係被告以外之人於審判外所為之
    陳述，又無其他法律特別規定賦予證據能力，另證人即告訴
    人丁○○於偵查中之陳述，依法應具結而未經具結，依前開
    規定，應認均無證據能力，本院不採為判斷之基礎，合先敘
    明。
二、以下本院作為得心證依據之各項證據資料，經本院審理時依
    法踐行調查證據程式逐項提示，被告、辯護人及檢察官均同
    意作為證據（見本院卷第24至27頁），且均未於言詞辯論終
    結前聲明異議，本院審酌上開各項證據作成時之狀況，認為
    並無不可信或不適當之情事，且亦無其他違背法定程序而取
    證之情形，依刑事訴訟法第159 條之5 規定、第159 條之4
    之規定意旨，認均有證據能力。
貳、實體部分：
一、訊據被告丙○○固坦承其明知其前夫即案外人邱郅玄對告訴
    人丁○○積欠債務迄未清償，及於95年4 月27日上午11時，
    至臺北縣政府警察局淡水分局興仁派出所告訴丁○○妨害自
    由、恐嚇及傷害等情，惟矢口否認有何誣告之犯行，辯稱：
    丁○○確實有恐嚇伊「機車要騎好，小孩要顧好」，並在95
    年4 月27日早上6 點多及伊送小孩上學回來時打伊，還把伊
    從四樓拉到一樓，伊只是陳述事實，並無誣告之犯意云云。
二、經查：
(一)被告於95年4 月27日上午11時，至臺北縣政府警察局淡水分
    局興仁派出所製作筆錄，向告訴人丁○○提出妨害自由、恐
    嚇及傷害告訴，嗣經警移送臺灣士林地方法院檢察署檢察官
    偵查後，認丁○○犯罪嫌疑不足，經臺灣士林地方法院檢察
    署以95年度偵字第7128號為不起訴處分確定在案一情，為被
    告所不否認，並有前揭調查筆錄（詳見臺灣士林地方法院檢
    察署95年度偵字第7128號偵查卷第13頁至第17頁）及臺灣士
    林地方法院檢察署檢察官95年度偵字第7128號不起訴處分書
    1 份在卷可憑（詳見臺灣士林地方法院檢察署96年度他字第
    1470號偵查卷第19頁至第23頁）。
(二)告訴人即證人丁○○在本院審理時證稱：「（問：你何以到
    被告家？）因為被告先生邱郅玄之前有欠我錢，約欠我45萬
    有開10幾張本票給我，第1 張本票前1 天，就是26日已經到
    期，所以我拿票要去換錢。那天下毛毛雨，我坐在被告家對
    面騎樓，我從7 點多等到8 點左右，我接著要去上班。（問
    ：你何以在被告家對面騎樓等候約一個小時？）被告家電話
    沒人接，被告先生邱郅玄欠我的錢我一定要拿到，本票上面
    有寫地址，但是我不知道是哪間，我猜被告他們一定要出門
    去上班，所以我在那裡等他們下樓。（問：當日後來有無遇
    到被告或被告先生邱郅玄？）只有約七點多有看到被告送小
    孩出去，我沒有跟被告說什麼，被告有叫警察來，之後警察
    叫我去警局作筆錄。（問：當日你遇到被告的時間約有多久
    ？）被告送小孩去上課，我坐在被告家對面（僅約二米寬）
    騎樓，當時被告機車停放在我對面馬路，就是被告住家門口
    附近，我看到被告也沒有上前，我就坐在機車上就問她邱郅
    玄在不在，有沒有在家？被告就語帶諷刺的罵我，但我聽不
    清楚內容。（問：那時你有罵被告？）沒有。（問：後來警
    察何時來？）約三十分鐘後被告騎機車回來，看我還在那邊
    等，被告就打電話，而且一直講直到警察來，被告沒有上他
    家樓上，而是一直往巷口走，警察約一、二十分鐘後就來了
    。警察來了之後，被告就走過來，警察問我什麼情形，我跟
    警察說，因為被告先生欠我錢，我來討錢。」（詳見本院98
    年3 月16日審判筆錄），核與證人乙○○、甲○○於偵查及
    本院審理中所述相符；且當日員警到場處理情形，經證人乙○○記載為：「報案人丙○○，於上記時間因報案人稱其夫
    邱郅玄因與他人發生財務糾紛請本所前往了解調解及勸導，
    經本所到場勸導債權人丁○○應依法律途徑處理，離去，無
    事故，另楊女帶其子外出，雙方各自離去」，此亦有臺北縣
    警察局員警工作紀錄簿影本1 份附卷可考（詳見臺灣士林地
    方法院檢察署96年度偵字第8419號偵查卷第12頁），堪認丁○○除在被告住處樓下門前守候外，並無其他不法情事，準
    此，被告所為，自係誣告丁○○無疑。
(三)被告雖以前詞置辯，並提出其傷勢照片為證，然查：
 1、被告自承：「第1 次是丁○○踹門按電鈴有倒東西在我家陽
    台我才報案」（詳見本院98年3 月16日審判筆錄第11頁），
    惟據證人即當日第1 次到場處理之員警乙○○證稱：「（問
    ：察看情形？）我直接上到楊女的家樓上，她表示她要帶兒
    子上學，丁○○在樓下，她不敢出門，我就下樓和丁○○談
    了一下，告訴他債務糾紛必須依法律途徑解決，他站在那邊
    也不是辦法，浪費時間而已，之後他聽我勸就離開了。（問
    ：丁○○身上有帶何物品？）沒有。他只說他在樓下等了一
    段時間。（問：當時楊女有說她的門被灌膠或不明液體？）
    她事後到警局才講的，我上樓時並沒有看到門有異狀。」（
    詳見臺灣士林地方法院檢察署96年度偵字第8419號偵查卷第
    8 頁）、「（問：你到現場時，看到何情況？）我記得我上
    去四樓，楊女開門，她說樓下有個男的坐在下面，與他先生
    有債務糾紛，她不敢出門，除此外，楊女沒再說什麼。（問
    ：當時被告有無說她門被灌入不明液體之類的話？）沒有。
    （問：當天你看到丁○○時，他的反應？）他坐在機車上，
    我和他聊天，他很正常。我有問丁○○他有無上樓，丁○○
    說他沒有，我告訴丁○○，被告先生不在，他在這等也沒有
    用，被告會怕，我看丁○○走，我才離開。（問：被告有無
    請你入門拍照？）她沒有開門，她說下面那個男的站在那裡
    ，她一個女的在家，會怕，她老公不在。（問：請再描述，
    你上四樓後，被告對你說些什麼話？被告有無說丁○○對她
    怎樣？）被告沒有說丁○○對她怎樣。（問：你到達被告家
    樓下時，丁○○人在何處？）他在樓下對面的房子一樓坐在
    一部機車上面。」（詳見本院卷第20頁至第23頁）等語，若
    丁○○果有前開不法情事，何以被告在證人乙○○前來處理
    時，不及時反映，依被告所述（詳見本院卷98年3 月16日審
    判筆錄第29頁），其反而在到場處理員警已經明確要求被告
    保留證據時，自行將之洗刷乾淨，湮滅可能證據？顯有悖於
    常情。再者，被告在本院審理中指稱：「第二位警察來的時
    候我已經被告訴人拖到樓下，我掙脫告訴人後去打電話報警
    ，之後第二個警察就帶著告訴人一起過來，所以我在樓下就
    碰到第二位警察」（詳見本院卷98年3 月16日審判筆錄第19
    頁），亦與證人甲○○指稱：「（問：你到場後情形？）我
    到場後直接到臺北縣淡水鎮○○路○ 段331 巷10號4 樓，詢
    問報案民眾是何糾紛，當時遇到在庭被告。被告在家。」等
    語（詳見臺灣士林地方法院檢察署96年度偵字第84 19 號偵
    查卷第12頁），有所矛盾。據此，被告究係因恐懼丁○○前
    來踹門，甚至在其門前傾倒不明液體，而報警處理，抑或只
    是為驅趕在其樓下守候之丁○○，而虛捏犯罪事實報警？即
    非無疑。
 2、細繹卷附被告之傷勢照片，於被告所指遭丁○○毆打之臉頰
    及膝蓋處，實無法看出其受傷（詳見臺灣士林地方法院檢察
    署95年度偵字第7128號偵查卷第28頁），而證人甲○○固證
    稱：製作筆錄時有看到被告身上的傷，應該是在肩膀（詳見
    本院卷98年3 月16日審判筆錄第14頁），然亦與被告指述之
    傷處係在膝蓋、臉頰不符，此均難佐證被告指述：遭丁○○
    毆打等語屬實。
 3、再查，設若被告果然遭丁○○在四樓住處毆打，又被一路拖
    行至一樓，則衡諸常情，縱然被告一介弱質女流，亦應有掙
    扎、反抗情事，然被告究竟有無受傷，已嫌不明，又依證人
    甲○○所述：「（問：案發當天，你在現場，你有無發現被
    告身上有受傷？）在現場沒有發現被告身體有受傷。」（詳
    見本院卷98年3 月16日審判筆錄第13頁、第14頁）等語，證
    人於現場既未目擊被告傷勢，被告即便有傷，亦是相當輕微
    ，甚至被告身著之衣物完好如初，眼鏡復未遭到損壞（詳見
    臺灣士林地方法院檢察署95年度偵字第7128號偵查卷第28頁
    ），則該等傷勢是否確係遭丁○○毆打所致，更非無疑；即
    由丁○○一方而言，其於六點時甫經警員乙○○勸告離去，
    旋即於當日上午八點返回行兇，又在現場樓下待至警員甲○○再次前來處理，其行徑囂張若此，未免不合常情，何況被
    告既遭丁○○毆打、拖拉四層樓，其心理當甚為驚懼，卻又
    未立即向證人甲○○反映傷處或先行就醫驗傷，反待至數小
    時後至警局製作筆錄時，方指述其遭告訴人傷害之處，並要
    求員警拍照存證，在在顯示被告所述：遭丁○○毆打、拖行
    一節，應係出於虛構。
 4、至於告訴人經法務部調查局測謊結果，認其稱：1.未傷害被
    告；2.未將不明液體灌入被告家大門縫隙，上述問題經測試
    呈情緒波動反應，研判有說謊，雖有法務部調查局98年10月
    21日調科參字第09800531180 號測謊報告書附於本院卷可參
    ，惟按測謊鑑定，係以測謊器記錄受測者在回答問題時之情
    緒波動與生理反應，以判斷受測者是否說謊，然受測者當時
    之生理狀態、心理狀況、現場環境及外在氣氛等因素，均足
    以影響其作答，故鑑驗結果雖可作為審判之參考，但不得採
    為唯一或絕對之依據。從而鑑驗結果是否可採，仍應由法院
    斟酌取捨，最高法院89年台上字第4783號判決參照。本件被
    告與丁○○素有怨隙，丁○○曾在95年間遭被告告訴毀損及
    恐嚇，並因此分別遭判刑確定，有卷附之本院96年度簡上字
    第85號、96年度簡字第21號刑事判決2 份可考，則依雙方頻
    生糾紛之情形，丁○○因此於測試時情緒波動明顯，亦未可
    知；辯護人指述丁○○先前有毀損被告車輛、恐嚇等犯行，
    可見被告指述遭丁○○毆打，並非不可能云云，惟兩者間並
    無必然之因果關係，而被告指述有諸多可疑，單憑此節，實
    難佐證被告之指述屬實，辯護人此部分指述，亦難採取。故
    丁○○經測謊鑑定之結果，雖出現供述不實之情緒波動反應
    ，然既與本院認定被告涉犯本件罪行之上開證據均非相符，
    無從相互勾稽而為被告有利之認定，揆諸首開判決意旨，自
    不得僅以測謊鑑定結果為唯一或絕對之依據，而認定被告無
    罪。
(四)綜上所述，本件告訴人於95年4 月27日上午6 時許至8 時許
    ，並未對被告有何傷害、妨害自由及恐嚇犯行，已如前述認
    定，被告虛捏上開被害事實，向臺北縣政府警察局淡水分局
    興仁派出所警員提出告訴，即應負誣告罪責，被告所辯，均
    係卸責之詞，本件事證明確，被告誣告犯行堪以認定。
三、核被告所為，係犯刑法第169 條第1 項之誣告罪。又誣告為
    妨害國家審判權之犯罪，誣告人者雖有使人受刑事或懲戒處
    分之故意，但衹能就其誘起審判之原因令負罪責，故被告雖
    以一誣告行為同時誣告告訴人傷害、妨害自由及恐嚇，仍只
    成立一誣告罪。又公訴意旨雖僅就被告誣告告訴人恐嚇及妨
    害自由部分為起訴，而未就被告同一日誣告告訴人傷害部分
    於起訴書中敘及，然未敘及部分因與起訴並論罪科刑部分有
    實質上一罪之關係，基於審判不可分原則，自應併予審究；
    爰審酌被告因與告訴人間因案外人邱郅玄與告訴人之債務關
    係迭生爭執，竟即挾怨構詞誣告告訴人涉犯傷害、恐嚇及妨
    害自由等不實罪名，使國家花費無益之司法成本偵查該犯罪
    ，並使告訴人陷於被訴追之危險、渠犯後至今仍無悔意，一
    再飾詞卸責，再度耗費司法資源於本件之偵查、審理，犯後
    態度不佳，與其犯罪之目的、手段等一切情狀，量處如主文
    所示之刑。
四、公訴意旨另認：被告丙○○向臺北縣政府警察局淡水分局興
    仁派出所公務員誣告告訴人丁○○涉嫌毀損犯行云云，然按
    ，刑法上誣告罪之成立，在主觀方面，固須申告者有使 人
    受刑事或懲戒處分之意思，在客觀方面，尤須所虛構之事實
    足使被誣告人有受刑事或懲戒處分之危險，若申告他人有不
    法行為，而其行為在刑法上並非構成犯罪，則被誣告者既不
    因此而有受刑事訴追之虞，即難論申告者以誣告之罪。最高
    法院20年上字第1700號判例可資參照。查：本件被告丙○○
    僅向告訴人提出恐嚇、妨害自由及傷害等告訴，雖指述告訴
    人向其大門灌入不明液體，然並未誣告告訴人毀損罪名，有
    臺北縣政府警察局淡水分局興仁派出所調查筆錄2 份在卷可
    稽，自難認其此部分成立誣告犯行。此部分犯罪原應為無罪
    之諭知，然因此部分與已起訴且經本院論罪科刑部分有實質
    上一罪關係，爰不另為無罪之諭知，附此敘明。
據上論斷，應依刑事訴訟法第299 條第1 項前段，刑法第169 條
第1 項，判決如主文。
本案經檢察官彭康凡到庭執行職務
中    華    民    國    99    年    2     月    26    日
                  刑事第八庭審判長法  官  陳彥宏
                                  法  官  孫萍萍
                                  法  官  陳俞婷
以上正本證明與原本無異。
如不服本判決應於收受判決後10日內向本院提出上訴書狀，並應
應敘述具體理由。其未敘述上訴理由者，應於上訴期間屆滿後20
日內向本院補提理由書(均須按他造當事人之人數附繕本)「切勿
逕送上級法院」。
                                  書記官  蔡昀潔
中    華    民    國    99    年    2     月    26    日
附錄：本案論罪科刑法條全文
中華民國刑法第169條第1項（誣告罪）
意圖他人受刑事或懲戒處分，向該管公務員誣告者，處7 年以下
有期徒刑。

司法院資訊處製作；財團法人民間司法改革基金會備份。
